臺灣高等法院民事判決　　　　　　　　95年度上易字第1047號
上　訴　人　永豐商業銀行股份有限公司(原台北國際商業銀行
法定代理人　丙○○
訴訟代理人　甲○○
被　上訴人　聚晟營造股份有限公司
法定代理人　乙○○
訴訟代理人　蕭明哲律師
複　代理人　賴傳智律師
上列當事人間請求給付票款等事件，上訴人對於中華民國95年10
月30日臺灣臺北地方法院95年度訴字第7061號第一審判決提起上
訴，本院於96年2月14日言詞辯論終結，判決如下：
    主      文
上訴駁回。
第二審訴訟費用由上訴人負擔。
    事實及理由
一、上訴人前身為台北商業銀行股份有限公司，於95年11月13日
    與建華商業銀行股份有限公司合併後之之存續公司更名為永
    豐商業銀行股份有限公司，有行政院金融監督管理委員會95
    年9月8日函可稽，合先敘明。
二、上訴人主張：緣訴外人雅築國際有限公司（下稱雅築公司）
    向上訴人借款，並背書轉讓如原判決附表 (下稱附表)所示
    編號1、2，由被上訴人為發票人、面額合計新台幣（下同）
    70 萬元之支票2紙（下稱系爭支票）予上訴人，作為清償借
    款之用，惟經屆期提示，竟因「假處分票據」理由而遭退票
    。經查，系爭支票雖經被上訴人為禁止背書轉讓之記載，且
    載明受款人為雅築公司，雅築公司將系爭支票背書轉讓上訴
    人不生票據法上背書轉讓效力，惟系爭支票仍不失為民法上
    金錢債權之證明，仍得依民法關於一般債權讓與之方式而讓
    與，爰依債權讓與之法律關係，以起訴狀繕本送達被上訴人
    為債權讓與之通知，請求被上訴人清償等語。並聲明：被上
    訴人應給付上訴人70萬元，及自起訴狀繕本送達翌日起至清
    償日止，按年息5％計算之利息。
三、被上訴人則以：伊於系爭支票正面有禁止背書轉讓之記載，
    且載明受款人為雅築公司，故系爭支票已失票據之流通性，
    不能再以背書方式轉讓，上訴人僅得依債權讓與規定向伊請
    求，凡伊於受通知時，所得對抗讓與人即雅築公司之事由，
    皆得以之對抗上訴人，伊對之不負發票人責任。而伊簽發系
    爭支票係因與雅築公司於95年2月28日簽訂室內裝潢工程合
    約書，由雅築公司承攬伊於台北市○○路○段7號12樓之裝潢
    工程，並簽發如附表所示面額合計100萬元之支票3紙作為簽
    約款，詎雅築公司迄未開工，經伊催促均置之不理，伊已於
    95 年5月22日解除系爭契約並起訴請求雅築公司返還上開3
    紙支票，則系爭支票所表彰債權已因伊行使解除權而致債權
    消滅，上訴人請求伊給付票款及利息即無理由等語，資為抗
    辯。並聲明：駁回上訴人之訴。
四、原審判決駁回上訴人本件請求，上訴人聲明不服，求為廢棄
    原判決，並判決如起訴之聲明所示。被上訴人則求為駁回上
    訴。
五、查本件被上訴人於95年2月28日與雅築公司簽訂室內裝潢工
    程合約，約定被上訴人以總價360萬元將台北市○○路○段7
    號12樓之裝潢工程交由雅築公司施作，被上訴人並簽發正面
    有禁止背書轉讓之記載、載明受款人為雅築公司、如附表所
    示之支票3紙交付雅築公司以支付報酬 ，嗣雅築公司因向上
    訴人借款，乃背書轉讓如附表所示編號1、2、面額合計70萬
    元之支票2紙予上訴人 ，作為清償借款之用，惟經屆期提示
    ，因「假處分票據」理由而遭退票等情，業據上訴人提出支
    票暨退票理由單影本2紙 （見原審卷第6頁、第7頁），及被
    上訴人提出室內裝潢工程合約書1份為證 （見原審卷第18頁
    至第21頁），且為兩造所不爭執，均堪信為真實。
六、上訴人主張被上訴人應給付系爭票款，被上訴人則以上開情
    詞置辯，故本件爭執要旨應在於被上訴人以與雅築公司間事
    由對抗上訴人，有無理由？經查：
(一)按記載受款人姓名或商號並禁止背書轉讓之票據，不得背書
    轉讓，此觀票據法第144條、第30條第2項規定即明，發票人
    簽發此種票據之目的，除為保留其對受款人之抗辯權外，並
    藉以避免與受款人以外之人發生票據關係。本件系爭支票為
    記載受款人及禁止背書轉讓之票據，為兩造所不爭執，是上
    訴人自雅築公司再取得系爭支票，僅得依民法有關債權讓與
    之規定為請求，而無法主張票據權利。次按債權之讓與，非
    經讓與人或受讓人通知債務人，對於債務人不生效力；債務
    人於受通知時，所得對抗讓與人之事由，皆得以之對抗受讓
    人，民法第297條第1項前段、第299條第1項亦有明文。故本
    件上訴人受讓雅築公司對被上訴人之債權已經合法通知被上
    訴人，有送達證書在卷可按，被上訴人執其與雅築公司間原
    因關係對抗上訴人，核屬合法有據。
(二)再按各當事人就其所主張有利於己之事實，均應負舉證之責
    ，故一方已有適當之證明者，相對人欲否認其主張，即不得
    不更舉反證。而主張法律關係存在之當事人，僅須就該法律
    關係發生所須具備之特別要件，負舉證之責任，至於他造主
    張有利於己之事實，應由他造舉證證明。最高法院19年上字
    第2345號、48年台上字第887號判例意旨可資參照 。經查，
    本件被上訴人抗辯其已於95年5月12日因雅築公司遲未施作
    工程而催告其履行，又因雅築公司仍未履行 ，而於95年5月
    22日以雅築公司遲未開工、給付遲延，經催告仍未履行為由
    ，通知雅築公司解除契約，並向原法院起訴請求雅築公司返
    還如附表所示3紙支票 ，業經原法院95年度訴字第7246號民
    事判決以被上訴人已解除契約，雅築公司應負回復原狀之義
    務為據，認雅築公司應將如附表所示支票返還上訴人等情，
    有被上訴人提出上訴人不爭執真正之存證信函、民事起訴狀
    及原法院95年度訴字第7246號民事判決各1件為證 （見原審
    卷第22頁至第24頁、第65頁至第66頁），堪信被上訴人與雅
    築公司間室內裝潢工程合約業經合法解除，雅築公司既應將
    所受領如附表所示支票返還被上訴人，其自不得再執系爭支
    票要求被上訴人給付票款，準此，上訴人為系爭債權受讓人
    ，亦應繼受系爭債權之瑕疵，則其訴請被上訴人給付系爭支
    票票款，即無依據。
(三)上訴人雖另以被上訴人抗辯如附表所示支票係於雅築公司開
    工前即交付為簽約款乙節與常理有違，及雅築公司出具請款
    之統一發票業經被上訴人持以報稅等情，主張被上訴人抗辯
    不實。惟查，依被上訴人與雅築公司簽訂室內裝潢工程合約
    書第3條關於付款方式之約定 ，即要求被上訴人於簽約時應
    給付簽約款100萬元 ，待完工及驗收完成後再支付剩餘款項
    ，有該工程合約書在卷可稽（見原審卷第20頁），則被上訴
    人依約交付支票預付工程款，核與渠等間契約約定相符，難
    謂有何違於常理之處。至被上訴人已持雅築公司出具請款之
    統一發票報稅乙節，亦經被上訴人自承在卷（見原審卷第37
    頁），惟發票申報與否，僅營業人稅捐上考量，倘被上訴人
    有虛報稅額情形，依加值型及非加值型營業稅法第51條規定
    ，固有處罰規定，惟此僅政府機關基於稅捐法令行政管理所
    為規定，與債權之有無及債務人得否據以對抗讓與人之事由
    對抗受讓人間並無必然關連性，此外，上訴人又未能就其主
    張被上訴人抗辯不實部分更舉他證以實其說，則其所為主張
    ，尚無足採。
(四)綜上，上訴人自雅築公司取得系爭支票，既僅生債權讓與之
    效力，而雅築公司與被上訴人間於系爭支票原因關係之工程
    合約又經被上訴人合法解除，則上訴人執系爭支票請求被上
    訴人給付票款，自嫌無據。
七、綜上所述，被上訴人既得以所得對抗讓與人即雅築公司之事
    由，對抗受讓人即上訴人，從而，上訴人依系爭支票及債權
    讓與之法律關係，請求被上訴人給付70萬元，及自起訴狀繕
    本送達翌日起至清償日止，按年息5％計算之利息 ，為無理
    由，應予駁回。原審為上訴人敗訴之判決，於法並無違誤，
    上訴論旨仍執陳詞指摘原判決不當，求予廢棄改判，為無理
    由，應駁回上訴。
八、兩造其餘攻擊或防禦方法及所提之證據，均不足以影響本判
    決之結果，爰不一一論述，附此敘明。
九、據上論結，本件上訴為無理由，依法判決如主文。
中　　華　　民　　國　　96　　年　　3 　　月　　2 　　日
                    民事第十二庭
                        審判長法  官  張宗權
                              法　官　王麗莉
                              法　官　陳永昌
正本係照原本作成。
不得上訴。
中　　華　　民　　國　　96　　年　　3 　　月　　3 　　日
                              書記官  劉美垣
